臺灣臺北地方法院刑事判決　　　　　　　　94年度自字第65號
自　訴　人　好美生活事業股份有限公司
法定代理人　戊○○
代　理　人　吳金棟律師
被　　　告　甲○○
上列被告因背信等案件，經自訴人提起自訴，本院判決如下：
    主      文
甲○○無罪。
    理      由
一、自訴意旨略以：(一)甲○○於民國八十七年間，經友人介紹與
    自訴人好美生活事業股份有限公司（下稱好美公司）負責人
    戊○○認識，斯時好美公司總經理由戊○○之夫丁○○（當
    時名為葉爾振，其後更名）擔任，好美公司當時籌組之「全
    球國際衛星電視通訊事業」前景樂觀，頗具發展潛力，而被
    告具有碩士之高學歷，雙方遂協議合作，並以：甲○○將支
    票借給丁○○供好美公司業務上使用，好美公司同意甲○○
    擔任副總經理，作為互利條件（因當時丁○○之支票已遭拒
    絕往來，信用不足）。八十七年一月初，甲○○、丁○○、
    乙○○共同至陽信商業銀行延吉分行，甲○○在該行以其名
    義開設帳號1478─6號帳戶領取支票簿後，同意將支票及印
    鑑交由丁○○作為好美公司業務需要使用，並書立授權書一
    紙，概括授權丁○○在空白支票上為發票行為（填具金額、
    蓋章等），就「甲○○同意丁○○使用其支票」之例，相當
    於法律上「受委任為他人處理事務」，甲○○本應依據委任
    內容，誠信履行該項義務。丁○○取得空白支票簿後，基於
    好美公司業務需要而購買行動電話三支，故由丁○○開立三
    張面額各為新臺幣（下同）一萬二千三百元、五千六百元、
    八萬八千元之支票，交由曾立利持向臺北市鼎勝通訊有限公
    司（負責人鍾俊卿）購買行動電話三支，每支三萬餘元，並
    以上開支票三張付款。其中面額五千六百元及八萬八千元之
    二張支票已兌現，惟面額一萬二千三百元之支票則因甲○○
    於八十七年二月二十三日前往辦理掛失止付而無從兌領，其
    辦理支票掛失止付之動機，係基於損害好美公司商譽及財產
    上利益，即甲○○明知前述空白支票在丁○○保管使用中，
    仍謊報遺失，並請求臺北市政府警察局就「侵占遺失物」之
    刑事責任而為偵查，足生損害於好美公司商譽、信用及財產
    上利益，更致丁○○遭檢察官以偽造有價證券罪起訴，並經
    臺灣高等法院九十年度上訴字第三九○一號判決判處有期徒
    刑三年二月確定，因認被告所為涉犯刑法第三百四十二條第
    一項之背信罪、同法第一百七十一條第一項之未指定犯人誣
    告罪。(二)甲○○又基於意圖為自己不法所有之概括犯意，於
    八十七年二月二十三日晚間，擅自將好美公司位於臺北市○○○路○段八十六號一樓之辦公室抽屜打開，竊盜取走其內
    好美公司之重要文件，包含授權書、人造衛星電視通訊投資
    合作協議書等，所為係犯刑法第三百二十條第一項之竊盜罪
    。
二、按犯罪之被害人得提起自訴，刑事訴訟法第三百十九條第一
    項前段定有明文，此所謂被害人，係以因犯罪而直接被害或
    受害之人為限（最高法院六十八年臺上字第二一四號、七十
    五年臺上字第七四二號判例參照）。而犯罪事實之一部提起
    自訴者，他部雖不得自訴，亦以得提起自訴論，但不得提起
    自訴部分係較重之罪，或其第一審屬於高等法院管轄，或刑
    事訴訟法第三百二十一條之情形者，不在此限，刑事訴訟法
    第三百十九條第三項亦規定甚明。本件自訴人以被告甲○○
    明知空白支票在丁○○保管使用中仍謊報遺失等情，先於自
    訴狀內主張被告係犯刑法第一百七十一條第一項之未指定犯
    人誣告罪（見本院卷第三頁），於本院準備程序中則指稱被
    告係犯刑法第一百六十九條之指定犯人誣告罪（見本院卷第
    六十五頁反面），復於論告時又稱被告係犯未指明犯人誣告
    罪等語（見本院卷第一七五頁），惟依卷內被告所填寫之票
    據掛失止付通知書以觀（見本院卷第十一頁），被告係於八
    十七年二月二十三日，以其陽信銀行第1478─6帳號、票據
    號碼0000000至0000000號之空白支票放置於和平東路二段八
    十六號公司內遺失為由，向臺北市票據交換所辦理掛失止付
    ，惟並未具體指陳該等空白支票係遭何人以何種方式取走，
    是本件依自訴人所訴事實，縱認被告成立犯罪，應係構成刑
    法第一百七十一條第一項之未指定犯人誣告罪，尚不受其引
    用法條之拘束（最高法院二十八年上字第二七二七號、五十
    二年臺上字第九二一號判例參照）。而上開未指定犯人誣告
    罪，自訴人好美公司並非直接被害人，原不得就該罪提起自
    訴；惟依自訴意旨所指犯罪事實，從形式上觀察，該罪與自
    訴人另自訴之刑法第三百四十二條第一項背信罪間，具有裁
    判上一罪關係，且背信罪之法定刑又重於未指定犯人誣告罪
    ，從而依刑事訴訟法第三百十九條第三項規定，自訴人就上
    開誣告及背信二罪均得提起自訴，合先敘明。
三、次按犯罪事實應依證據認定之，無證據不得認定犯罪事實；
    不能證明被告犯罪者，應諭知無罪之判決，刑事訴訟法第一
    百五十四條第二項、第三百零一條第一項定有明文。認定犯
    罪事實所憑之證據，雖不以直接證據為限，間接證據亦包括
    在內；然而無論直接或間接證據，其為訴訟上之證明，須於
    通常一般之人均不致有所懷疑，而得確信其為真實之程度者
    ，始得據為有罪之認定，倘其證明尚未達到此一程度，而有
    合理之懷疑存在時，即應為有利於被告之認定，更不必有何
    有利之證據，最高法院三十年上字第八一六號、七十六年臺
    上字第四九八六號判例可資參考。而檢察官就被告犯罪事實
    ，應負舉證責任，並指出證明之方法，刑事訴訟法第一百六
    十一條第一項定有明文，亦即檢察官就被告之犯罪事實應負
    實質之舉證責任，以貫徹無罪推定原則，該檢察官應負實質
    舉證責任之規定係編列在本法第一編總則第十二章「證據」
    中，故於自訴程序之自訴人亦同有適用（最高法院九十一年
    度第四次刑事庭會議決議第十一項參照）。
四、自訴人認被告涉犯背信、誣告及竊盜罪嫌，無非係以證人乙○○、丙○○、丁○○之證述，及授權書一紙、面額一萬二
    千三百元支票及退票理由單、票據掛失止付通知書、臺灣高
    等法院九十年度上訴字第三九○一號判決、好美公司預定與
    長久國際開發股份有限公司簽訂之人造衛星電視通訊投資合
    作協議書等，為其論據。訊據被告堅決否認有何誣告、背信
    及竊盜犯行，辯稱：伊於八十七年一、二月間在好美公司擔
    任副總經理，因總經理丁○○債信不佳，故同意丁○○得使
    用伊陽信商業銀行延吉分行支票，惟雙方約定須事先取得伊
    同意始得簽發使用，並非概括授權，平日空白支票及印鑑均
    放置在公司抽屜內，迄八十七年二月十九日左右，伊在抽屜
    內找不到空白支票，亦遍尋不著丁○○，始於同年二月二十
    三日將支票辦理掛失，伊未同意丁○○簽發本件面額一萬二
    千三百元之支票，復未曾因支票之事與丁○○簽立所謂授權
    書、協議書，伊無辦公室之鑰匙，並未偷竊授權書或其他文
    件物品，並無自訴人所指背信、誣告及竊盜犯行等語。
五、經查：
  (一)自訴意旨所指誣告罪、背信罪部分：
  1.被告曾於八十七年一月二十二日，與丁○○及乙○○前往陽
    信商業銀行延吉分行，由被告開立帳號01641─001478─6號
    支票帳戶，並領取空白支票一百張交由丁○○使用，嗣被告
    於同年二月二十三日以票號AA0000000至AA0000000號空白支
    票在臺北市○○○路○段八十六號好美公司內遺失為由，向
    臺北市票據交換所申報票據掛失止付等情，業據證人丁○○
    、乙○○證述在卷，並有陽信商業銀行延吉分行九十五年十
    一月二十九日陽信延吉字第九五○一五一號函所檢附之帳戶
    開戶文件、歷來交易明細，及自訴人所提出之票據掛失止付
    通知書在卷可稽（見本院卷第一六四至一六八頁、第十一頁
    ）；而證人丁○○曾於票號AA0000000之空白支票上填載面
    額為一萬二千三百元、發票日為八十七年二月二十日，並蓋
    用被告印鑑章，而以被告名義簽發該紙支票，交由友人曾立
    利持向鼎勝通訊有限公司負責人鍾俊卿支付購買行動電話之
    價款，惟該紙支票因被告辦理掛失止付而嗣經退票在案等事
    實，亦據證人丁○○、曾立利、鍾俊卿證述在卷（見本院卷
    第一四三頁及所調取之臺灣高等法院九十年度上訴字第三九
    ○一號丁○○偽造有價證券案件歷審卷宗），並有票號AA00
    00000支票影本及退票理由單影本各一紙在卷可考（見本院
    卷第九至十頁）。上開各情，亦為被告所不否認，而均足認
    定屬實。
  2.自訴人雖指稱被告曾書立「授權書」（即「自證三」，見本
    院卷第八頁），「概括授權」證人丁○○在空白支票上填載
    金額、蓋章而為發票行為，惟被告堅稱僅約定丁○○應事先
    獲得其同意及授權，始得簽發支票，並非毫無限制，且未曾
    見過上開授權書等語，而否認概括授權之情。經依自訴人聲
    請傳訊證人丁○○，其於本院證稱：甲○○支票及印鑑章都
    是由我保管，因為我們當初合作生意，他擔任公司副總，由
    他開立支票讓我使用並負責兌現，我有簽一份協議書交給被
    告，承諾讓被告擔任公司副總經理，並取得百分之二十股權
    ，票據使用範圍並無限制，後來前往陽信銀行領取支票後，
    我要被告的支票使用同意書，可是被告不願意簽，叫我自己
    蓋章在同意書上就可以了，我認為根本不需經過他允許，所
    以自己就在我太太打字製作的支票使用同意書上蓋被告的章
    ，所稱支票使用同意書即為自證三之授權書等語（見本院卷
    第一四三至一四四頁），足見該授權書係由證人丁○○之配
    偶即自訴人法定代理人戊○○自行打字後，交由丁○○蓋用
    被告印章於其上，而屬渠等單方製作之文件，被告並未參與
    ，其更否認概括授權，以換取與丁○○簽立協議書、受讓好
    美公司股權之情；而丁○○自承僅認識被告約十五日即獲被
    告同意使用其支票，被告亦供稱認識丁○○約四十天後開立
    本件支票帳戶等語（見本院卷第一四四頁、第一七四頁反面
    ），足見被告與丁○○於當時尚非熟識，又被告係大學以上
    之學歷，為雙方所不爭，足見其教育程度非低，依常情豈有
    可能將一百張之空白支票連同印鑑章交由甫認識未久之丁○○任意簽發使用，而毫無限制之理？參以被告先前指稱放置
    於好美公司抽屜內之空白支票（含票號AA0000000支票在內
    ）及印鑑遺失，丁○○因未經其事先同意仍填載票號AA0000
    000支票，因而經法院判處偽造有價證券罪確定，現仍在監
    服刑等情，有臺灣高等法院九十年度上訴字第三九○一號刑
    事判決在卷可考，並經本院調取上開卷宗核閱無訛，足認丁○○就支票授權一事，顯與被告利益衝突或利害相反，而恐
    有偏頗之虞，則其證稱被告係概括授權一節，是否可信，自
    仍應依憑其他客觀事證加以判斷。
  3.證人即於八十七年一月二十二日隨同被告及丁○○前往陽信
    商業銀行延吉分行開戶請領支票之乙○○於本院證稱：我跟
    丁○○是朋友，他因為經商失敗，無法請領支票使用，叫我
    幫他的忙，帶他去延吉街陽信銀行請領被告的支票，當天是
    我、被告、丁○○三人一同前往銀行，由丁○○出現金三十
    萬元開戶，被告將票領出來，本來按照銀行規定不得開戶當
    日立即請領支票，且新開戶只能請領二十五張，有來往的客
    戶才能領到五十張，可是因為我跟經理關係很好，所以請他
    們幫忙當天發給支票，並且請到一百張支票，被告領完票之
    後，我們三人就一起到銀行旁邊的小餐廳用餐，被告在餐廳
    內將支票交給丁○○，還簽一張單子交給丁○○，單子的內
    容是授權丁○○業務上使用支票，我印象中該帳戶支票與印
    章是分開保管，被告保管印章，丁○○保管支票等語（見本
    院卷第一七一至一七二頁），核與被告辯稱其與丁○○分別
    保管印章、空白支票等語相符，證人丁○○證稱印章及支票
    均由其保管云云，應與事實不符。惟被告、丁○○與好美公
    司之關係，及被告與丁○○二人就上開支票使用範圍之確切
    約定內容為何，均為證人乙○○所不知，此觀乙○○證稱：
    「（問：是否知悉支票授權使用的內容？）是供業務上使用
    」、「（問：是否知悉被告與丁○○間就好美公司的約定情
    形？）丁○○說被告是總經理，就是因為這樣子，所以我才
    帶他們去陽信銀行請領支票使用。至於他們公司的事情，我
    並不清楚」、「（問：是否知悉被告與丁○○間就支票使用
    方式的約定內容？）我並不清楚，丁○○是告訴我說是為了
    做生意而請領支票，至於他們有無約定開票時是否須經雙方
    同意，或是可以由丁○○自行決定使用，我都不清楚」、「
    （問：是否知悉剛才所述用餐後交付單子的內容？）我當時
    有看一下，不過時間太久，我現在忘記了。不知道是授權書
    或是保管條，印象中是打字製作的，那張單子是丁○○拿出
    來給被告簽名並且蓋章，然後再拿回去」等語自明（見本院
    卷第一四一至一四二頁）。另證人丙○○亦證稱：被告與丁○○間有合作，被告將票借給丁○○，至於他們約定及實際
    使用的內容，我並不清楚，我是在支票被掛失後跟被告、涂
    順成等人討論才知道被告有將票借給丁○○使用，之前我沒
    有見過自證三號之授權書等語（見本院卷第一四五至一四六
    頁）。至於自訴人指稱係被告概括授權丁○○使用支票而簽
    立之授權書（即自證三，見本院卷第八頁），非僅被告否認
    其真正，經當庭提示交予證人乙○○辨認，乙○○亦證稱：
    「（問：是否見過此份授權書？）時間太久，我沒有辦法確
    定。印象中是有一張被告簽名的單子，但是這張上面沒有簽
    名」等語（見本院卷第一七二頁反面），此與被告供稱：當
    天我在餐廳簽的只是一張支票保管書，那張保管書上確實有
    我簽名並且有蓋章，內容就是支票保管授權，當場由丁○○
    取得支票，我保管印章等語（見本院卷第一七三頁），互核
    一致，且自證三授權書所載日期為八十七年一月二十三日，
    顯與被告及證人乙○○證稱係於開戶領取支票當日（即八十
    七年一月二十二日）即簽立授權保管支票之文件，並不相符
    。再者，證人丁○○雖證稱該授權書始終由其配偶戊○○保
    管（見本院卷第一四四頁反面），惟此與戊○○陳稱：我不
    知道投資合作協議書及授權書是何人保管等語（見本院卷第
    八十六頁），完全不合，且丁○○於其先前所涉之偽造有價
    證券案件中，既已辯稱被告曾書立「同意書」概括授權其使
    用支票云云，戊○○亦於該案附和其說，然渠等於該案件中
    竟甘冒遭認定成立犯罪之風險，而均未能提出所謂「授權書
    」或「同意書」以供查證，迄該案判決確定數年後始執該授
    權書提起本件自訴，亦與常理違背甚鉅。從而自訴人所提授
    權書尚不足以證明自訴意旨所指被告「概括授權」之事實。
  4.綜上各情，自訴人雖指稱被告違反其與丁○○概括授權使用
    支票之約定，違背任務將支票掛失止付，誣指丁○○保管使
    用中之支票遺失，致丁○○及自訴人受有損害，而涉犯未指
    定犯人誣告罪及背信罪云云，惟依證人丁○○所述，自訴人
    所提出之授權書，既係丁○○及其配偶戊○○所製作，且格
    式及日期明顯與證人乙○○所述不同，該授權書之來源及真
    實性顯屬可疑，尚無從以該授權書遽認被告有概括授權丁○○簽發使用支票之事實。另證人乙○○、丙○○對於被告與
    丁○○間支票使用之約定情形並不清楚，丁○○證稱支票與
    印章均由其保管使用一節，亦與被告及乙○○所述不合，其
    本身復因未經被告同意填載使用票號AA0000000支票而經法
    院判刑確定，所述曾獲被告概括授權簽發使用支票等語，自
    不足採。依自訴人所提證據，均無從支持其誣告罪之指訴而
    為不利於被告之判斷，亦尚無從推翻前述偽造有價證券案件
    之認定結果；本件既無證據證明被告掛失支票係違背約定之
    行為，自不構成誣告或背信罪。況刑法所謂背信罪，係以受
    他人委任，為其處理事務，而具有取得不法利益或損害本人
    利益之意圖為要件（最高法院三十年上字第一二一○號、四
    十九年臺上字第一五三○號判例參見），縱自訴意旨指稱被
    告概括授權證人丁○○使用支票等情屬實，被告亦僅係開戶
    並提供空白支票予他人使用而已，並無「受他人委任」及「
    為他人處理事務」可言，亦與背信罪之要件不合，遑論自訴
    人並未證明被告有何損害他人利益之意圖。
  (二)自訴意旨所指竊盜罪部分：
  1.關於指訴遭被告竊取之物品，自訴人先於自訴狀內指稱被告
    竊取「好美公司之重要文件，包括籌組之『全球國際衛星電
    視通訊事業』相關資料」（見本院卷第二頁），嗣自訴代理
    人於本院九十四年七月十一日訊問時陳稱：「被告曾經在八
    十七年二月間，把好美公司和平辦公室內的東西偷走，偷竊
    的東西有很多，但我們自訴的範圍僅限於被告竊取自證三授
    權書原本」、「（問：關於竊盜罪部分，自訴意旨指訴被告
    竊取物品是否僅限於授權書？）是的。自證七人造衛星電視
    投資合作協議書我們懷疑也是遭到被告偷竊，但是目前沒有
    直接的證據，所以目前自訴被告竊盜物品僅限於自證三號的
    授權書原本」等語（見本院卷第六十五頁反面、第六十六頁
    ）；惟其又於九十四年十一月七日準備程序時指稱：「關於
    自訴被告竊盜部分，我們現在希望追加被告也有竊取自證七
    人造衛星投資合作協議書」等語（見本院卷第八十六頁）；
    復於本件辯論終結後具狀陳稱「竊盜罪部分，丁○○於九十
    六年一月四日當庭表示不願追訴，且該部分之被告犯罪事實
    ，尚欠明確，以排除自訴範圍為宜」云云（見九十六年二月
    一日自訴辯論書狀）。自訴人指訴被告涉犯之竊盜犯罪事實
    前後反覆不一，已無可取。
  2.證人丁○○固於本院證稱：好美公司在八十七年間曾遺失電
    腦、授權書及人造衛星電視通訊投資合作協議書等語，惟關
    於發現遭竊之情節，其證稱：這些文件及電腦之前都是由被
    告在保管，被告去報支票遺失的隔天，公司就關門了，我沒
    有再進去公司，而且也沒有保管該辦公室的鑰匙，所以我就
    當作東西都不見了，我也沒有回去再拿過東西，當時因為一
    直想給被告機會，所以沒有報案等語（以上見本院卷第一四
    四頁），足見丁○○僅係事後無法尋獲上開物品，而主觀上
    懷疑係遭被告竊取而已；另證人丙○○證稱：八十七年一月
    間我是中邦公司的股東，當時好美公司曾向中邦公司分租或
    合租和平東路辦公室，是由中邦公司負責人涂順成跟丁○○
    接洽，該辦公室我們都有在使用，有一段時間中邦公司重心
    移到高雄，該處就由丁○○在使用，辦公室鑰匙是周金山、
    涂順成二人保管，我不清楚其他人有無鑰匙，也不知道和平
    東路辦公室被房東收回時，中邦公司設備及信件如何處理等
    語（見本院卷第一四五至一四六頁），核與被告辯稱並未保
    管辦公室鑰匙等語，並無齟齬。至於證人乙○○雖證稱曾聽
    聞丁○○表示公司電腦遭人搬走，惟亦證稱從未去過好美公
    司，不知鑰匙保管情形等語（見本院卷第一七一頁）。是依
    證人丁○○、丙○○、乙○○之證述，均不足以證明被告確
    有自訴意旨所指竊取好美公司辦公室內物品之犯行，被告辯
    稱並未偷竊，即屬可採。
六、綜上所述，本件依自訴人所提出之證據，均尚不足以證明被
    告確有自訴意旨所指之誣告、背信及竊盜犯行，此外，復查
    無其他積極證據，足資證明被告確有自訴人所指上開犯行，
    本件不能證明被告犯罪，依法應為無罪之諭知。
七、末查自訴人於本件辯論終結後復具狀指稱：被告偽證致使丁○○受偽造有價證券罪之追訴處罰，被告似應負該項偽造有
    價證券罪之刑事責任，所犯刑法第二百零一條第一項之罪與
    其他背信、誣告等罪，有修正前刑法第五十五牽連犯之適用
    云云，惟被告並無自訴人所指誣告犯行，業經認定如前，亦
    不致因自己之指訴而涉犯偽造有價證券罪，自不構成刑法第
    二百零一條第一項之罪，自訴人上開具狀所為亦與刑事訴訟
    法第二百六十五條追加起訴之要件不合，爰均予敘明。
據上論斷，應依刑事訴訟法第三百四十三條、三百零一條第一項
，判決如主文。
中　　華　　民　　國　　96　　年　　2 　　月　　15　　日
             　　 刑事第十一庭  審判長法　官　劉方慈
　　　　　　　　　　　　　　　　      法　官　鍾淑慧
                                      法　官　林庚棟
以上正本證明與原本無異。
如不服本判決，應於判決送達後十日內，向本院提出上訴狀。
                                      書記官  殷玉芬
中　　華　　民　　國　　96　　年　　2 　　月　　15　　日
